【裁判字號】    98,上訴,1267
【裁判日期】    990224
【裁判案由】    偽造文書
【裁判全文】
臺灣高等法院臺南分院刑事判決        98年度上訴字第1267號
上  訴  人  臺灣臺南地方法院檢察署檢察官
被      告  乙○○
被      告  丙○○
上列上訴人因被告偽造文書案件，不服臺灣臺南地方法院97年度
訴字第1650號中華民國98年11月5日第一審判決（起訴案號：臺
灣臺南地方法院檢察署96年度偵字第16927、12847號），提起上
訴，本院判決如下：
    主  文
上訴駁回。
    理  由
一、本件公訴意旨略以：被告乙○○於民國95年12月18日任職於
    告訴人鉅翼保全股份有限公司（下稱鉅翼公司）專員期間，
    與時任鉅翼公司善化勤務區課長之被告丙○○2人，明知告
    訴人鉅翼公司並未配賦善化勤務區「鉅翼保全股份有限公司
    」及「安伯琇」字樣之印章（下稱系爭大小章），更未授權
    該勤務區自行使用系爭大小章，竟與被告丙○○基於偽造文
    書之犯意聯絡，將被告乙○○向行政院勞工委員會職業訓練
    局永康就業服務站索取後填載年籍資料之空白離職證明書傳
    真予不知情之鉅翼公司秘書甲○○，由甲○○於本件離職證
    明書「投保單位證明欄」中填具公司資料傳真予被告丙○○
    ，被告丙○○旋於上開離職證明書上蓋用系爭大小章印文後
    ，未經告訴人鉅翼公司審核被告乙○○是否為非自願離職並
    通報臺南縣政府勞工局，即交付被告乙○○請領失業給付，
    被告乙○○並因而取得新臺幣（下同）2萬餘元之失業給付
    ，足以生損害於告訴人鉅翼公司及行政院勞工委員會審核失
    業給付之正確性。嗣因臺南縣政府勞工局辦理失業給付時要
    求告訴人鉅翼公司補正通報被告乙○○確係非自願離職之相
    關資料，否則將處以罰鍰時，告訴人鉅翼公司始覺有異並向
    臺灣臺南地方法院檢察署提起告訴，始循線查悉上情，因認
    被告乙○○、丙○○涉犯刑法第216條、第210條之行使偽造
    私文書罪嫌等語。
二、本件證人安伯琇、林獻隆於檢察官偵查中具結後所為之陳述
    ，因檢察官原則上均能導守法律規定，不致違法取供，又顯
    無不可信之情況，依刑事訴訟法第159條之1第2項規定，得
    為證據。至本判決所引書證，檢察官、被告於本院審理中，
    均不爭執其證據能力，復未曾於言詞辯論終結前聲明異議，
    且經核並無顯不可信之情況，依刑事訴訟法第159條之4、第
    159條之5第2項，均有證據能力。
三、按犯罪事實應依證據認定之，無證據不得認定犯罪事實；不
    能證明被告犯罪者，應諭知無罪之判決，刑事訴訟法第154
    條第2項、第301條第1項前段分別定有明文。又所謂認定犯
    罪事實之證據，係指足以認定被告確有犯罪行為之積極證據
    而言，如未發現相當證據，或證據不足以證明，自不能以推
    測或擬制之方法，以為裁判基礎。且刑事訴訟上證明之資料
    ，無論其為直接證據或間接證據，均須達於通常一般人均不
    致於有所懷疑，而得確信其為真實之程度，始得據為有罪之
    認定，若其關於被告是否犯罪之證明未能達此程度，而有合
    理性懷疑之存在，致使法院無從形成有罪之確信，根據「罪
    證有疑，利於被告」之證據法則，即不得遽為不利被告之認
    定，其以情況證據（即間接證據）斷罪時，尤須基於該證據
    在直接關係上所可證明之他項情況事實，本乎推理作用足以
    確證被告有罪，方為合法，不得徒憑主觀上之推想，將一般
    經驗上有利被告之其他合理情況逕予排除（最高法院76年臺
    上字第4986號、32年上字67號判例意旨參照）。
四、公訴意旨認被告涉有前開行使偽造私文書犯行，無非以被告
    丙○○坦承前揭離職證明書上之公司大小章係其所蓋、被告
    乙○○供承確有持上開離職證明書向行政院勞工委員會職業
    訓練局辦理失業給付，並領得2萬餘元之失業給付等情不諱
    、證人陳龍泉、林獻隆均證述鉅翼公司善化勤務區並無配置
    公司大小章、證人甲○○證述被告丙○○曾以電話要求其協
    助在上開離職證明書「投保單位證明欄」填具公司資料，其
    將本件離職證明書以傳真方式回傳予被告丙○○後，曾告知
    被告丙○○必須將該張離職證明書正本寄回公司、證人安伯
    琇證述告訴人鉅翼公司並未傳真告知被告乙○○其不適任等
    情、及系爭離職證明書、告訴人鉅翼公司之「一般文書處理
    規章」、行政院勞工委員會職業訓練局雲嘉南區就業服務中
    心97年3月11日南業二字第0970003468號函各一件為其主要
    論據。
五、訊據被告乙○○固不否認有於95年12月18日，至鉅翼公司善
    化勤務區申請離職證明，並持以向行政院勞工委員會職業訓
    練局雲嘉南區就業服務中心永康就業服務站申請失業給付；
    被告丙○○亦不否認有於前揭離職證明書上蓋用鉅翼公司之
    大小章之事實，惟均堅決否認有何公訴意旨所指之犯行，被
    告丙○○辯稱：告訴人鉅翼公司確實有傳真一份被告乙○○
    不適任之文件至善化勤務區，且伊蓋用鉅翼公司大小章前，
    有告訴鉅翼公司會計甲○○、總經理安伯琇；被告乙○○則
    辯稱：當時伊在告訴人鉅翼公司擔任專員，公司說伊不適任
    ，要伊離職，伊只是單純向告訴人鉅翼公司申請離職證明而
    已等語。
六、本件被告乙○○於95年11月14日，自告訴人鉅翼公司離職後
    ，確有於95年12月18日，持其在行政院勞工委員會職業訓練
    局雲嘉南區就業服務中心永康就業服務站索取之空白離職證
    明書1紙，至鉅翼公司善化勤務區，向被告丙○○申請開立
    離職證明。被告丙○○收受後，隨即於當日，將上開空白之
    離職證明書傳真至告訴人鉅翼公司位在高雄之總公司，由鉅
    翼公司秘書甲○○在前開空白離職證明書之「投保單位證明
    欄」內填具鉅翼公司資料後，再回傳予被告丙○○。被告丙○○收受鉅翼公司秘書甲○○傳回之離職證明書，即在該紙
    離職證明書上蓋用鉅翼公司大小章，並交付予被告乙○○。
    嗣後被告乙○○即持該紙離職證明書，向行政院勞工委員會
    職業訓練局雲嘉南區就業服務中心永康就業服務站申請失業
    給付，被告乙○○因此領得共計22,104元之失業給付等情，
    為被告丙○○、乙○○所不爭執，且有上開離職證明書一紙
    、勞工保險局98年10月5日保給失字第09810261640號、行政
    院勞工委員會職業訓練局雲嘉南區就業服務中心98年10月19
    日南業二字第0980028780號函各一件在卷可憑，此部分事實
    ，要堪認定。又被告丙○○在離職明書上加蓋之系爭大小章
    原先雖係證人林獻隆寄放在被告丙○○處，惟證人安伯琇知
    悉此事後，並未立即向被告丙○○索回上開大小章，其後，
    證人安伯琇除同意將系爭大小章放在被告丙○○處外，更曾
    授權被告丙○○持上開大小章代表告訴人鉅翼公司對外簽訂
    契約。執此，被告丙○○在擔任鉅翼公司善化勤務區課長期
    間，確有因為公司職務上需要，而持有、使用系爭大小章，
    亦據證人林獻隆、安伯琇於偵查中證述明確（見偵查卷第77
    至80頁），是本案之爭點在於被告丙○○在本案之離職證明
    單上蓋大小章，事先是否經鉅翼公司法定代理人之同意？若
    事先未經同意，被告丙○○在離職證明單上蓋章有無足生損
    害於鉅翼公司？經查：
(一)、被告乙○○於95年12月18日，持其在行政院勞工委員會職業
    訓練局雲嘉南區就業服務中心永康就業服務站索取之空白離
    職證明書，至鉅翼公司善化勤務區，向被告丙○○申請開立
    離職證明時，被告丙○○確有將上開空白之離職證明書傳真
    至鉅翼公司位在高雄之總公司，由鉅翼公司秘書甲○○在前
    開空白離職證明書之「投保單位證明欄」內填具鉅翼公司資
    料乙節，業據證人甲○○證稱：被告丙○○有跟伊提到說乙○○要申辦類似補助款，伊填完投保資料之後，再把這張離
    職證明書回傳給被告丙○○等語明確（見原審卷第75頁），
    並有系爭離職證明書1紙在卷足憑（見偵查卷第3頁）。是本
    件倘若被告丙○○主觀上確有偽造系爭離職證明書之故意，
    當無將該紙離職證明書傳真至鉅翼公司高雄總公司，而自曝
    犯行之理。另依證人甲○○於原審審理中證述：總經理安伯
    琇及被告丙○○二位都有跟伊說過被告乙○○要申請補助，
    所以被告丙○○傳真資料過來時，伊才會幫忙填投保資料；
    總經理安伯琇有跟伊說，被告乙○○要申請補助款，但是是
    什麼補助款她沒有跟伊說；因為總經理安伯琇及被告丙○○
    有跟伊提過被告乙○○要做申請，所以伊就覺得被告丙○○
    傳真的可能就是這份文件等語（見原審卷第79、82、84頁）
    可知，被告丙○○於傳真上開離職證明書予證人甲○○時，
    確有向證人甲○○提及被告乙○○要申請離職補助款一事，
    益徵被告丙○○並無刻意隱瞞證人甲○○被告乙○○欲持該
    紙離職證明書申請補助之舉。則被告丙○○辯稱：伊於傳真
    系爭離職證明書之前，即曾向總經理安伯琇報告過被告乙○○要申請補助一事；且因為證人甲○○已經在系爭離職證明
    書上填載投保資料並蓋其私章，故認為公司已經同意，才在
    離職證明書上蓋大小章，伊並無偽造文書之故意乙節（見原
    審卷第60頁、偵查卷第55頁），並非虛構。
(二)、證人即告訴人鉅翼公司之總經理安伯琇雖於偵查中證稱：離
    職單是被告乙○○自己寫的，並非所謂的「非自願離職」等
    語；並否認告訴人鉅翼公司曾於95年11月14日前某日，傳真
    予被告乙○○表示其不適任要其離職乙情（見偵查卷第80頁
    、第91頁、第93頁）。然：
 1、證人安伯琇於原審審理時證述：被告丙○○是鉅翼公司第一
    位資遣的員工，資遣被告丙○○的時間應係在96年5、6月間
    ，96年5、6月之前，鉅翼公司從未資遣過員工，都是員工自
    願性離職。依公司內規，如果員工在試用期間，公司覺得不
    適任就直接通知他，這種情況不見得會寫離職單。如果是正
    職員工不適任的話，其實也是勤務區的主管才看的到，他就
    會自己去處理，根本不會告訴伊。如果當地主管覺得員工不
    適任，希望把他開除的話，他們自己都會處理。他們可能就
    會跟公司說，他不適任請他自己寫離職單。伊看到離職單並
    不會探討每一位員工是何狀況離職，因為當時員工也是由他
    們面談，所以過程都是由他們處理。如果是課長跟員工說他
    不適任，請他自己寫離職單，該員工就不能請領失業補助，
    在伊的認知，只要鉅翼公司沒有做資遣通報，就不能領失業
    給付等語各節（見原審卷第64至66頁）可知，告訴人鉅翼公
    司之員工除自願離職之情形需要填載離職單外，倘遇有因不
    適任而經主管要求離職者，亦需填載離職單，故本件自不能
    單憑被告乙○○於95年11月14日離職時，曾經填載告訴人鉅
    翼公司內部之離職單之事實，即推認被告乙○○確係自願離
    職甚明。
 2、被告乙○○於原審提出鉅翼公司95年11月13日翼（保）字第
    941097號函之傳真為證（附於原審卷第103頁證物袋內），
    該紙傳真受文者為被告丙○○，內容主旨為「關於善化（勤
    ）專員乙○○不適任一案」，說明欄內更指出「乙○○對外
    宣稱代班為無薪代班，大部皆加以拒絕，導致公司案場保全
    員連續執勤超過24小時，且放送不當言詞，毀損公司聲譽‥
    ‥」等情，核與丙○○所辯鉅翼公司確實有傳真一份被告乙○○不適任之文件至善化勤務區等情相符，雖該紙傳真日期
    為96年4月14日，但經證人甲○○到庭證稱鉅翼公司只有留
    最近一年發文的文稿，發文簿也只有保留一年，而無從由鉅
    翼公司原始檔查證。然甲○○亦證稱：「（該傳真文號是公
    司的嗎？）應該是」、「（依照傳真文號，此文應該是誰發
    的？）我們公司發文，只要是主管級的都可以發函‥‥」、
    「（當初公司傳真機的日期是否與實際的日期相同？）不知
    道，我們都沒有在看」等語，以及本件告訴人係於96年11月
    6日始提出本件之告訴，被告2人殊無可能於96年4月14日即
    預知告訴人會於日後提出本案告訴而事先偽造證據等情，又
    本件傳真上之碳粉因時間久遠，已有褪色等情，該傳真上之
    日期應係當時傳真機上日期與實際日期不符之故，尚難以此
    即認該傳真是被告事後偽造而不足採信。此外，被告乙○○
    於95年11月14日所出具之離職單上，填載之離職原因確係「
    遭人誤解，聽信謠言，心有不甘」，有鉅翼公司離職單1紙
    附卷可稽（見偵查卷第86頁）；另佐以被告乙○○於95年11
    月15日自告訴人鉅翼公司處離職後，隨即於95年12月22日又
    回到告訴人鉅翼公司內任職，有鉅翼公司98年2月5日翼（保
    ）字第941257號函一件附卷可稽，益徵被告乙○○於案發當
    時確有繼續留在告訴人鉅翼公司內任職之意，是被告乙○○
    所辯：其於95年11月14日並非自願離職乙節，應非虛假。
 3、被告乙○○於95年12月20日曾檢附本案之離職證明書向行政
    院勞工委員會職業訓練局雲嘉南區就業服務中心辦理失業給
    付，而該中心永康就業服務站曾於95年12月20日向鉅翼保全
    公司查詢被告乙○○所檢附本案對離職證明書各欄所載是否
    屬實、本案之離職證明書是否確該投保單位（即鉅翼公司）
    同意所開具，經查詢結果均屬實，且該投保單位並未於員工
    離職之10日前，通報當地主管機關及公立就業服務機構，此
    有該服務站辦理失業認定離職原因訪談紀錄表附卷可憑（原
    審卷第115頁）。
 4、再者乙○○於鉅翼公司之薪資均係由鉅翼公司匯入乙○○之
    妻黃靜瑛於臺南郵局開設之0000000-0000000號帳戶，業據
    乙○○於本院審理時供述明確，雖該帳戶入款之明細為何，
    證人甲○○到庭結證公司無保存這麼久之資料無法查證，惟
    乙○○於95年11月14日離職，於95年12月22日始再回鉅翼公
    司上班，其於95年12月22日才工作9日，該月鉅翼公司匯入
    金額為10,266元（於96年1月入帳），反較95年11月任職14
    日所領7,304（95年12月入帳）元為多，此有中華郵政股份
    有限公司儲匯處99年2月1日處儲字第0991000194號函及檢附
    資料可憑，則被告乙○○於95年12月份所領之金額當有包括
    95年11月14日離職時之資遣費始合常理。
 5、綜上各點，本件被告乙○○辯稱伊於95年11月14日係因鉅翼
    公司說伊不適任，要伊離職，伊始向鉅翼公司申請離職證明
    ，以及被告丙○○辯稱伊在本件離職證明書上蓋用鉅翼公司
    大小章前，有告訴鉅翼公司會計甲○○、總經理安伯琇等情
    ，應屬實在。從而被告丙○○既係得鉅翼公司法定代理人安
    伯琇之同意，而加蓋大小章，被告2人自不構成偽造文書罪
    甚明。
(三)、退步而言，縱認被告丙○○當時確實未徵得告訴人鉅翼公司
    之同意即出具公訴意旨所載之離職證明書，惟刑法上之偽造
    文書罪，須以足生損害於公眾或他人為成立要件，而所謂足
    生損害，係指他人有可受法律保護之利益，因此遭受損害或
    有受損害之虞而言，若他人對行為人原負有制作某種文書之
    義務而不履行，由行為人代為制作，既無損於他人之合法利
    益，自與偽造文書罪之構成要件不合（最高法院50年臺上字
    第1268號判例意旨參照）。又按勞動契約終止時，勞工如請
    求發給服務證明書，雇主或其代理人不得拒絕，勞動基準法
    第十九條定有明文。查告訴人鉅翼公司係以被告乙○○不適
    任為由，終止兩造間之勞動契約，業如前述，則告訴人鉅翼
    公司既係依勞動基準法第11條第5 款規定終止與被告乙○○
    間之勞動契約，自符合前揭就業保險法第11條第3 項所定之
    非自願離職要件，則被告乙○○請求告訴人鉅翼公司須發給
    非自願離職證明書，依上揭法條規定，自屬有據。從而，本
    件既不能證明被告乙○○確不符合非自願離職之要件，自亦
    無從推認系爭離職證明書之內容係屬虛偽不實，是退步以言
    ，縱認為本件具有偽造之形式，然實質上並無足以生損害之
    虞，要難對被告丙○○、乙○○繩以偽造文書之罪責。
七、此外，本院復查無其他積極證據足資證明被告丙○○、乙○○有何公訴人所指之偽造文書犯行，原審以公訴人所提出之
    各項證據及所闡明之證明方法，既無從形成被告丙○○、乙○○有罪之心證，依罪證有疑、利於被告之證據法則，即不
    得遽為不利於被告2人之認定，而為無罪之諭知，經核並無
    違誤，檢察官上訴意旨，以不能明被告乙○○是非自願性離
    職，又查無鉅翼公司匯入資遣費，以及不能證明鉅翼公司有
    同意蓋章云云，指摘原判決不當，為無理由，自應駁回上訴
    。
據上論結，應依刑事訴訟法第368條，判決如主文。
本案經檢察官郭珍妮到庭執行職務。
中    華    民    國    99    年    2     月    24    日
                  刑事第五庭    審判長法  官  楊明章
                                      法  官  戴勝利
                                      法  官  趙文淵
以上正本證明與原本無異。
檢察官如不服本判決應於收受本判決後十日內向本院提出上訴書
，其未敘述上訴理由者並得於提起上訴後十日內向本院補提理由
書。
                                      書記官  呂宬樂
中    華    民    國    99    年    2     月    25    日

司法院資訊處製作；財團法人民間司法改革基金會備份。
